ACORDAO-COMPLETO-2379310

ACÓRDÃO 3537/2020 ATA 9/2020 - SEGUNDA CÂMARA

VISTOS, relatados e discutidos estes autos de Recurso de Reconsideração interposto por Rosa Maria Nascimento Silva, ex-Presidente do Tribunal Regional do Trabalho da 14ª Região (TRT/14ª Região) , por meio do qual se insurge contra o Acórdão 2284/2019-TCU-Segunda Câmara, proferido quando do julgamento da tomada de contas anual relativa ao exercício de 1995 do TRT/14ª Região;
ACORDAM os Ministros do Tribunal de Contas da União, reunidos em sessão de 2ª Câmara, diante das razões expostas pelo relator, com fundamento nos arts. 32 e 33 da Lei 8.443/1992, em:
9.1. conhecer do Recurso de Reconsideração interposto pela Sra. Rosa Maria Nascimento Silva para, no mérito, negar-lhe provimento;
9.2. dar ciência desta decisão à recorrente.

Recurso de Reconsideração foi interposto por Rosa Maria Nascimento Silva, ex-Presidente do Tribunal Regional do Trabalho da 14ª Região (TRT/14ª Região), por meio do qual se insurge contra o Acórdão 2.284/2019-TCU-2ª Câmara, proferido por ocasião do julgamento da Tomada de Contas anual relativa ao exercício de 1995 do TRT/14ª Região.

Segunda Câmara

Tribunal Regional do Trabalho da 14ª Região/AC e RO.

3. Interessados/Responsáveis/Recorrentes:
3.1. Interessado: Tribunal Regional do Trabalho da 14ª Região/AC e RO (03.326.815/0001-53).
3.2. Responsáveis: Alfredo dos Santos Cunha (XXX.772.752-XX); Dapalan-Móveis e Equipamentos Ltda. (84.110.568/0001-55); Pedro Pereira de Oliveira (XXX.884.572-XX); Rosa Maria Nascimento Silva (XXX.816.057-XX).
3.3. Recorrente: Rosa Maria Nascimento Silva (XXX.816.057-XX).

13.1. Ministros presentes: Ana Arraes (Presidente), Augusto Nardes, Aroldo Cedraz (Relator) e Raimundo Carreiro.
13.2. Ministros-Substitutos presentes: Marcos Bemquerer Costa e André Luís de Carvalho.

ACORDAO-COMPLETO-2536800

Acórdão de Relação 2529/2022 - Segunda Câmara

Acórdão de Relação

AROLDO CEDRAZ

Ministro Augusto Nardes.

O presente Recurso de Reconsideração foi interposto por Rosa Maria Nascimento Silva, ex-Presidente do Tribunal Regional do Trabalho da 14ª Região (TRT/14ª Região) , por meio do qual se insurge contra o Acórdão 2284/2019-TCU-Segunda Câmara, proferido por ocasião do julgamento da Tomada de Contas anual relativa ao exercício de 1995 do TRT/14ª Região.
2.	Incluo como parte integrante deste Relatório, e transcrevo a seguir, a instrução elaborada no âmbito da Secretaria de Recursos deste Tribunal - Serur (peça 78) , a qual mereceu acolhida do corpo dirigente da unidade técnica (peça79) :
"INTRODUÇÃO
1.Trata-se de recurso de reconsideração interposto por Rosa Maria Nascimento Silva (R001-peça 56) , à época, presidente do Tribunal Regional do Trabalho da 14ª Região no exercício de 1995, por meio do qual se insurge contra o Acórdão 2284/2019-TCU-Segunda Câmara, que foi prolatado na sessão de julgamento do dia 26/3/2019-Ordinária e inserto na Ata 8/2019-2ª Câmara, rel. Ministro Augusto Nardes (peça 43) .
1.1.	A deliberação recorrida apresenta o seguinte teor:
Visto, relatado e discutido este processo de tomada de contas ordinárias, referente ao exercício de 1995, do Tribunal Regional do Trabalho da 14ª Região - TRT/14ª, que congrega os Estados do Acre e de Rondônia e que tem como principal finalidade a prestação de serviço jurisdicional trabalhista;
ACORDAM os Ministros do Tribunal de Contas da União, reunidos em Sessão da 2ª Câmara, ante as razões expostas pelo relator, em:
9.1. julgar irregulares, com fundamento nos arts. 1º, inciso I, 16, inciso III, alíneas "b" e "c", e §2º da Lei 8.443/1992, c/c os arts. 19 e 23, inciso III, da mesma Lei, e com arts. 1º, inciso I, 209, incisos II e III, e §5º, 210 e 214, inciso III, do Regimento Interno, e na interpretação sistemática das disposições dos arts. 70 e 71, inciso II, da Constituição Federal c/c os arts. 5º, inciso II, e 16, § 2º, da Lei 8.443/1992, as contas de:
9.1.1. Alfredo dos Santos Cunha (CPF 00.772.752-68) (falecido) , na qualidade de Diretor-Geral do Tribunal Regional do Trabalho da 14ª Região no exercício de 1995, à vista das irregularidades relacionadas à aquisição de novas poltronas para auditório sem diagnóstico de necessidade, por inadequada inexigibilidade de licitação, com valor estimado com base apenas na informação prestada pelo fornecedor da marca escolhida e com sobrepreço (objeto do processo administrativo TRT 9794/1995) ;
9.1.2. Rosa Maria Nascimento Silva (CPF XXX.816.057-XX) , na qualidade de Presidente do Tribunal Regional do Trabalho da 14ª Região no exercício de 1995, à vista das irregularidades relacionadas à: (i) aquisição de novas poltronas para auditório sem diagnóstico de necessidade, por inadequada inexigibilidade de licitação, com valor estimado com base apenas na informação prestada pelo fornecedor da marca escolhida e com sobrepreço (objeto do processo administrativo TRT 9794/1995) ; (ii) fornecimento ilegal de combustíveis aos magistrados do TRT/14ª, à vista do apurado no TC Processo 750.043/1995-4; (iii) dano ao erário pela repactuação indevidamente o valor do contrato com a empresa Cota - Construtora Amazônia S.A., com utilização de critério de reajuste conflitante com a Medida Provisória 731/94 (irregularidades na construção do edifício-sede e na reforma do prédio para funcionamento das varas trabalhistas) , nos termos do apurado no TC Processo 015.098/1995-8; e (iv) prática reiterada de nepotismo com a nomeação ilegal de parentes seus e de outros magistrados para exercer cargos em comissão no TRT/14ª, à vista do apurado nos processos TC's Processo 001.047/2001-0, Processo 005.880/1997-1, Processo 008.403/2000-0, Processo 750.234/1997-0 e Processo 016.790/2001-5;
9.1.3. empresa Dapalan Móveis e Equipamentos Ltda. (CNPJ 84.110.568/0001-55) , na qualidade de empresa contratada que se beneficiou da contratação irregular mediante preços superfaturados, locupletando-se irregularmente dos recursos do TRT/14ª;
9.2. condenar o espólio de Alfredo dos Santos Cunha ou seus herdeiros legais, caso tenha havido a partilha de bens, até o limite do valor do patrimônio transferido, em solidariedade, com a Sra. Rosa Maria Nascimento Silva e a empresa Dapalan Móveis e Equipamentos Ltda., ao pagamento da quantia de R$ 103.755,93, com a fixação do prazo de quinze dias, a contar das notificações, para comprovarem, perante o Tribunal (art. 214, inciso III, alínea "a", do Regimento Interno) , o recolhimento das dívidas aos cofres do Tesouro Nacional, atualizadas monetariamente e acrescidas dos juros de mora, calculados a partir da data de 23/1/1996, até a data dos recolhimentos, na forma prevista na legislação em vigor;
9.3. julgar regulares, com fundamento nos arts. 1º, inciso I, 16, inciso I, 17 e 23, inciso I, da Lei 8.443/1992 c/c os arts. 1º, inciso I, 207 e 214, inciso I, do Regimento Interno, as contas do Sr. Pedro Pereira de Oliveira (CPF XXX.884.572-XX) , Presidente do TRT/14a de 1/1/1995 a 16/2/1995, e dos demais responsáveis elencados à peça 1, p. 6-7, dando-lhes quitação plena;
9.4. autorizar, desde logo, nos termos do art. 28, inciso II, da Lei 8.443/1992, a cobrança judicial das dívidas caso não atendidas as notificações;
9.5. dar ciência deste acórdão ao Tribunal Regional do Trabalho da 14ª Região, à Sra. Rosa Maria Nascimento Silva (CPF XXX.816.057-XX) , à empresa Dapalan Móveis e Equipamentos Ltda. (CNPJ 84.110.568/0001-55) , ao espólio do Sr. Alfredo dos Santos Cunha (CPF 00.772.752-68) (falecido) ou aos seus herdeiros legais, caso tenha havido a partilha de bens, e ao Procurador-Chefe da Procuradoria da República em Rondônia, nos termos do § 3º do art. 16 da Lei 8.443/1992 c/c o § 7º do art. 209 do Regimento Interno, para adoção das medidas que entender cabíveis;
9.6. arquivar estes autos, com fundamento no art. 169, inciso III, do RI/TCU; (ênfases acrescidas) 
HISTÓRICO 
2.Trata-se da tomada de contas anual, relativa ao exercício de 1995, do Tribunal Regional do Trabalho da 14ª Região - TRT/14, que congrega os Estados do Acre e de Rondônia.
2.1.O julgamento deste processo esteve sobrestado por longo período de tempo, aguardando o desfecho do TC-Processo 015.098/1995-8 e do TC-Processo 425.110/1995-8 (peça 2, p. 4-5) . 
2.2.No bojo do TC-Processo 425.110/1995-8 se investigou o superfaturamento das obras de construção do edifício-sede do TRT/14 e a reforma das Varas do trabalho. Naquela ocasião, o TCU acolheu as razões de justificativa apresentadas pelos juízes Pedro Pereira de Oliveira e Rosa Maria Nascimento Silva, julgando regulares com ressalva as respectivas contas, por meio do Acórdão 3314/2010-TCU-Plenário, rel. Ministro José Jorge. 
2.3.A Secretaria de Controle Externo no Estado de Rondônia (Secex-RO) , após inúmeros desdobramentos processuais decorrentes de questões associadas ao presente feito e aos processos apensos, além da detalhada análise dos fatos trazidos ao conhecimento do TCU, manteve seu convencimento pelo julgamento das contas da presidente, do diretor-geral e da empresa beneficiada, como irregulares com a imputação do respectivo débito solidário (peça 39) , em função da aquisição superfaturada de poltronas de auditório, consoante instrução à peça 12, p. 15-53.
2.4.No que tange à Rosa Maria Nascimento Silva, ora recorrente, na qualidade de presidente do TRT/14 naquele exercício, o Ministério Público junto a este Tribunal (MPTCU) acrescentou que as seguintes irregularidades deveriam contribuir para o julgamento pela irregularidade de suas contas, in verbis (peça 42, p. 6) :
a) fornecimento ilegal de combustíveis a magistrados do TRT/14 (§§ 84 a 89 da instrução à peça 39 e processo TC-Processo 750.043/1995-4, apenso) ;
b) prática reiterada de nepotismo com a nomeação ilegal de parentes seus e de outro magistrado para exercer cargos em comissão naquele Tribunal (§§ 94 a 101 da instrução à peça 39 e processos TC-Processo 005.880/1997-1, TC-Processo 001.047/2001-0, TC-Processo 008.403/2000-0, TC-Processo 750.234/1997-0 e TC-Processo 016.790/2001-5) ;
c) danos ao erário pela repactuação indevida do valor do contrato com a Cota - Construtora Amazônia S.A., com utilização de critério de reajuste conflitante com a Medida Provisória 731/1994 (§§ 106 a 112 da instrução à peça 39 e processo TC-Processo 015.098/1995-8, apenso) . Sobre essa dívida, houve condenação solidária da sra. Rosa Maria e da empresa Cota pela importância de R$ 896.308,45, data de origem: 7/4/1995, e aplicação de multa individual de R$ 77.820,00, proporcional ao valor do dano (Acórdão 2279/2009-TCU-Plenário) .
2.5.O Relator a quo, Exmo. Ministro Augusto Nardes, após minucioso exame, incorporou os pareceres uníssonos da Secex-RO e do Parquet especial às suas razões de decidir, propôs, por conseguinte, o julgamento pela irregularidade das contas da recorrente, do diretor-geral e da empresa que se beneficiou da contratação irregular, imputando o débito apurado, nos termos do Voto que fundamenta o Acórdão recorrido (peça 44) , posicionamento este que foi acompanhado pelos Membros do Colegiado.
2.6.Irresignada com a decisão do TCU, a então presidente interpôs o presente recurso de reconsideração, que se fundamenta nas altercações que, adiante, passar-se-á a relatar.
EXAME DE ADMISSIBILIDADE 
3.Reitera-se o exame preliminar de admissibilidade efetuado por esta Secretaria (peça 62) , ratificado pelo Exmo. Ministro Aroldo Cedraz (peça 66) , que concluiu pelo conhecimento do recurso de reconsideração, nos termos dos art. 32, inciso I, e 33 da Lei 8.443/1992, c/c o art. 285 do RI/TCU, suspendendo os efeitos dos itens 9.1, 9.1.2, 9.2 e 9.4 do Acórdão recorrido, efeito suspensivo que se estende ao demais responsáveis condenados em solidariedade com a ora recorrente por se tratarem de circunstâncias objetivas, com fulcro no art. 281 do RI/TCU.
EXAME DE MÉRITO
4.Delimitação
4.1.Constitui objeto do presente recurso definir se:
a) a existência de processo judicial constituiria fato impeditivo para a atuação desta Corte de Contas;
b) cabe ao TCU o ônus da prova da atuação eivada de má-fé da recorrente;
c) houve prescrição do julgamento das contas e do débito.
5.Da existência de processo judicial.
5.1.A recorrente aduz que existe conexão "da presente ação com relação ao feito judicial n. 0002291-80.2007.4.01.4100, que tramita na 1ª Vara Federal de Porto Velho/RO, já que possuem comum pedido e causa de pedir", nos termos do art. 55 do Código de Processo Civil - CPC (peça 56, p. 1-2) .
Análise:
5.2.Ressalte-se, desde logo, para que fique bem assentada a competência constitucional privativa desta Casa nas matérias que lhe cabe, com exclusividade, apurar e julgar, que, no ordenamento pátrio, vige o princípio da independência das instâncias.
5.3.Significa dizer que o TCU exerce a sua jurisdição independentemente das demais jurisdições (civil, penal, trabalhista, tributária, e. g.) e dos demais órgãos de controle. Há, com efeito, diversos precedentes nesta Casa, corroborando o que se afirmou, dos quais se podem invocar, a título meramente exemplificativo, os Acórdão 1487/2017-TCU-Primeira Câmara, rel. Ministro Walton Alencar Rodrigues; 3.535/2015-TCU-2ª Câmara, rel. Ministro Augusto Nardes; e 680/2015-TCU-Plenário, rel. Ministro-Substituto André Luís de Carvalho.
5.4.Corrobora este entendimento, no âmbito do Poder Judiciário, a jurisprudência a seguir colacionada da Suprema Corte, v. g., os MS 21.948-RJ, 21.708-DF e 23.625-DF. Em relação ao Superior Tribunal de Justiça-STJ, colacionam-se os MS 7080, 7138 e 7042, todos do DF. Logo, a atuação do TCU não fica a depender do Judiciário, nem de qualquer outro Poder, nem com estas se confunde.
5.5.Nesse sentido, o trâmite de processo judicial na 1ª Vara Federal de Porto Velho/RO não vincula a decisão desta Corte de Contas. No ordenamento jurídico brasileiro vigora o princípio da independência das instâncias, em razão do qual podem ocorrer condenações simultâneas nas diferentes esferas - cível, criminal e administrativa. O artigo 935 do Código Civil prescreve que a "responsabilidade civil é independente da criminal, não se podendo questionar mais sobre a existência do fato, ou sobre quem seja o seu autor, quando estas questões se acharem decididas no juízo criminal". Esse dispositivo precisa ser conjugado com o artigo 66 do Código de Processo Penal, o qual estabelece que "não obstante a sentença absolutória no juízo criminal, a ação civil poderá ser proposta quando não tiver sido, categoricamente, reconhecida a inexistência material do fato".
5.6.Interpretando os dois dispositivos conjuntamente, temos que a sentença penal impedirá a propositura ou continuidade de ação nos âmbitos civil e, por extensão, administrativo, apenas se houver sentença penal absolutória negando categoricamente a existência do fato ou afirmando que não foi o réu quem cometeu o delito. Esse entendimento é pacífico no Supremo Tribunal Federal - STF, conforme fica claro nos Mandados de Segurança 21.948-RJ, 21.708-DF e 23.635-DF. Nesse último, por exemplo, o STF decidiu que a sentença proferida em processo penal é incapaz de gerar direito líquido e certo de impedir o TCU de proceder à tomada de contas, mas poderá servir de prova em processos administrativos se concluir pela não ocorrência material do fato ou pela negativa de autoria.
5.7.Nesse mesmo sentido é o teor do art. 126 da Lei 8.112/1990, segundo o qual a "responsabilidade administrativa do servidor será afastada no caso de absolvição criminal que negue a existência do fato ou sua autoria" (grifos acrescidos) . Também é encontrado na Lei 8.429/1992, que trata da improbidade administrativa, a positivação do referido princípio, quando seu artigo 12 destaca que o responsável por ato de improbidade está sujeito às cominações estabelecidas por esta norma, independentemente das sanções penais, civis e administrativas previstas na legislação específica.
5.8.O Plenário do Supremo Tribunal Federal já decidiu, inclusive, que o ajuizamento de ação civil pública não retira a competência do Tribunal de Contas da União para instaurar tomada de contas especial, tendo em vista a competência do TCU inserta no art. 71 da Constituição Federal, como se constata no seguinte excerto do MS 25880/DF, da relatoria do Ministro Eros Grau:
EMENTA: MANDADO DE SEGURANÇA. TRIBUNAL DE CONTAS DA UNIÃO. COMPETÊNCIA. ART. 71, II, DA CONSTITUIÇÃO DO BRASIL E ART. 5º, II E VIII, DA LEI N. 8.443/92. TOMADA DE CONTAS ESPECIAL. VIOLAÇÃO AOS ARTS. 148 A 182 DA LEI N. 8.112/90. INOCORRÊNCIA. PROCEDIMENTO DISCIPLINADO NA LEI N. 8.443/92. AJUIZAMENTO DE AÇÃO CIVIL PÚBLICA. PREJUDICIALIDADE DA TOMADA DE CONTAS ESPECIAL. IMPOSSIBILIDADE. INDEPENDÊNCIA ENTRE AS INSTÂNCIAS CIVIL, PENAL E ADMINISTRATIVA. QUESTÃO FÁTICA. DILAÇÃO PROBATÓRIA. IMPOSSIBILIDADE. SEGURANÇA DENEGADA. 
1. A competência do Tribunal de Contas da União para julgar contas abrange todos quantos derem causa a perda, extravio ou outra irregularidade de que resulte dano ao erário, devendo ser aplicadas aos responsáveis, em caso de ilegalidade de despesa ou irregularidade de contas, as sanções previstas em lei, lei que estabelecerá, entre outras cominações, multa proporcional ao dano causado aos cofres públicos [art. 71, II, da CB/88 e art. 5º, II e VIII, da Lei n. 8.443/92]. 
2. A tomada de contas especial não consubstancia procedimento administrativo disciplinar. Tem por escopo a defesa da coisa pública, buscando o ressarcimento do dano causado ao erário. Precedente [MS n. 24.961, Relator o Ministro CARLOS VELLOSO, DJ 04.03.2005]. 
3. Não se impõe a observância, pelo TCU, do disposto nos artigos 148 a 182 da Lei n. 8.112/90, já que o procedimento da tomada de contas especial está disciplinado na Lei n. 8.443/92. 
4. O ajuizamento de ação civil pública não retira a competência do Tribunal de Contas da União para instaurar a tomada de contas especial e condenar o responsável a ressarcir ao erário os valores indevidamente percebidos. Independência entre as instâncias civil, administrativa e penal. 
5. A comprovação da efetiva prestação de serviços de assessoria jurídica durante o período em que a impetrante ocupou cargo em comissão no Tribunal Regional do Trabalho da 1ª Região exige dilação probatória incompatível com o rito mandamental. Precedente [MS n. 23.625, Relator o Ministro MAURÍCIO CORRÊA, DJ de 27.03.2003]. 6. Segurança denegada, cassando-se a medida liminar anteriormente concedida, ressalvado à impetrante o uso das vias ordinárias. 
5.9.O voto condutor do Acórdão 2/2003-TCU-Segunda Câmara, rel. Ministro Adylson Motta, demonstra a posição pacífica deste Tribunal sobre o tema, quando assim dispôs:
O TCU tem jurisdição própria e privativa sobre as pessoas e matérias sujeitas a sua competência, de modo que a proposição de qualquer ação no âmbito do Poder Judiciário não obsta que esta Corte cumpra sua missão constitucional. De fato, por força de mandamento constitucional (CF, art. 71, inc. II) , compete a este Tribunal julgar as contas dos administradores e demais responsáveis por dinheiros, bens e valores da administração federal direta e indireta, e as contas daqueles que derem causa a perda, extravio ou outra irregularidade de que resulte prejuízo ao Erário. E, para o exercício dessa atribuição específica, o TCU é instância independente, não sendo cabível, portanto, tal como pretende o interessado, que se aguarde manifestação do Poder Judiciário no tocante à matéria em discussão.
5.10.Da mesma forma, é entendimento pacífico desta Casa que a tramitação de ações em outras esferas não configura dupla apenação (bis in idem) . O risco de um ressarcimento em duplicidade por parte do responsável está de todo afastado, em razão da orientação já sumulada nesta Corte no sentido de que os valores eventualmente já satisfeitos deverão ser considerados para efeito de abatimento na execução (Súmula TCU 128) .
5.11.Nesse sentido são os Acórdão 2181/2017-TCU-Primeira Câmara, Relator Ministro Bruno Dantas; 2.860/2017-TCU-2ª Câmara, Relator Ministro Vital do Rêgo; e 304/2017-TCU-Plenário, Relator Ministro Bruno Dantas.
5.12.Portanto, a alegação apresentada pela recorrente, que se apoia no trâmite de processo judicial na 1ª Vara Federal de Porto Velho/RO, não se presta a elidir as graves irregularidades encontradas nesta TC, nem a obstaculizar a apuração empreendida pelo TCU.
6.	Da atuação da recorrente.
6.1.Objeta que "a má-fé deve ser comprovada", o que não aconteceu no caso concreto, muito pelo contrário. Preleciona que "a má-fé, sob ofensa aos Princípios Constitucionais da Ampla Defesa e da Inocência até prova em contrário, não pode de forma alguma ser presumida" (peça 56, p. 2) .
Análise:
6.2.De acordo com a jurisprudência sistematizada desta Corte de Contas, a boa-fé, no âmbito dos processos do TCU, não decorre de presunção legal geral. Deve estar corroborada em contexto fático e de condutas propícias ao reconhecimento dessa condição em favor dos responsáveis (Acórdão 2742/2019-TCU-Segunda Câmara, rel. Ministro-Substituto Marcos Bemquerer Costa) .
6.3.	No caso concreto, o Exmo. Relator a quo detalhou os motivos que o levaram a formar o juízo de valor de que a atuação da recorrente estava eivada de má-fé, in verbis (peça 44, p. 4-5) :
17. No tocante ao aspecto da boa ou má-fé dos responsáveis Rosa Maria Nascimento Silva e Alfredo dos Santos Cunha, oportuno trazer ao voto trecho da análise constante do despacho do Secretário da unidade técnica (Sec-RO) , datado de 17 de janeiro de 2006 (peça 17, p. 38-39) , in verbis:
"... De fato, são irregulares os atos de gestão praticados pela Exma. Sra. Juíza Rosa Maria Nascimento Silva e pelo ex-Diretor-Geral Sr. Alfredo dos Santos Cunha. Detenho-me em dois pontos que merecem destaque, a saber, a avaliação quanto à boa/má-fé envolvida nos atos praticados e a desnecessidade de se aguardar o desfecho de outros processos que afetam o mérito das presentes contas.
No que se refere à análise da boa ou má-fé, reforço que os atos da magistrada em questão não configuram o caso de não-comprovação da boa-fé, mas de efetiva caracterização de má-fé. O entendimento mais apropriado do artigo 3° da Decisão Normativa-TCU n° 035/2000, é a de que a não configuração objetiva da boa-fé dos responsáveis já constitui razão suficiente para se proferir, desde lago, o julgamento pela irregularidade das contas (Acórdão 93/2004-TCU-Plenário) . Com muito mais propriedade, portanto, pode-se partir para a irregularidade das contas julgadas se confirmada a presença da má-fé.
Não resta dúvida quanto à má-fé da Exma. Sra. Juíza Rosa Maria Nascimento Silva. Primeiro, em relação à reiteração de procedimento licitatório já impugnado pelo TCU. Como visto, mesmo após cientificada da irregularidade, a Juíza-Presidente voltou a insistir na compra de bens cuja aquisição encontrava-se vedada pela Lei Orçamentaria Anual, além de superfaturada. Também é mais do que caracterizada a sua má-fé em relação à reiterada prática de nepotismo, a qual chega a beirar a insensatez, vez que a magistrada empregou, praticamente, toda a sua família (marido, filho, filha, sobrinha) além das famílias dos demais magistrados (mãe de juiz, irmã de juíza, filho de juíza) , sem a menor consideração por decisão eminentemente moralizadora, proferida por esta Corte de Contas, nem pelos mais elementares princípios da administração pública, em especial os da moralidade e impessoalidade.
Não se pode compreender outra causa que não a deliberada má-fé, também, pela imoralíssima distribuição de quotas de combustível aos magistrados, com o requinte de diferenciar entre presidente e demais pares, togados e não-togados. Verdadeiro absurdo, privilégio inaceitável e nefasto concedido aos juízes daquele Regional Trabalhista, às expensas do dinheiro do contribuinte. Comportamento típico de quem confunde o bem público com o bem privado e insiste em obter proveito próprio com dinheiro público. Violação direta dos princípios da legalidade na Administração Pública e da moralidade.
No que se refere ao Sr. Alfredo dos Santos Cunha, ex-Diretor-Geral, não resta comprovada a boa-fé. Nenhuma evidência de boas intenções foi trazida aos autos em suas a1egações de defesa quanto ao superfaturamento na aquisição das poltronas da firma Dapalan. Também, não restou esclarecida a razão que o levou a concordar com a inexigibilidade de licitação. Observação similar vale para a juíza-presidente, cuja má-fé, em diversos outros atos praticados, já é patente". (ênfases acrescidas) 
6.4.Logo, os fatos encontrados nesta tomada de contas permitem afirmar que a atuação da recorrente esteve eivada de má-fé.
6.5.Por oportuno, registra-se que o juízo de valor firmado na decisão atacada foi devidamente fundamentado no Voto proferido pelo Relator a quo, não vislumbrando afronta aos princípios do contraditório e da ampla defesa, uma vez que foram dadas várias oportunidades para que a responsável justificasse as irregularidades encontradas e as acusações que maculavam sua atuação administrativa.
7.Da prescrição.
7.1.Defende que o "ressarcimento elencado nestes autos de tomada de conta se refere ao período compreendido entre 29/04/1994 a 08/04/1997" e "o último ato administrativo ocorrido foi em 08/04/1997, portanto, período superior a cinco anos até a data da propositura da presente lide, o que indica a incidência da prescrição, do direito da ação intentada", com fundamento nas seguintes alegações (peça 56, p. 2-12) :
	a) alterca que, embora os atos tenham sido praticados anteriormente à Lei n. 9.873/1999, "a doutrina e a jurisprudência já reconheciam o prazo prescricional de cinco anos";
	b) acrescenta que "a dilação de tal prazo somente seria possível nos casos em que houvesse interrupção da prescrição" nos moldes do art. 202 do Código Civil;
	c) objeta que "a tese apresentada, de que no caso em tela não se aplica qualquer tipo de prescrição, que se trata de um direito 'imprescritível' é um absurdo uma aberração jurídica, um chamamento à desordem e à total insegurança jurídica";
	d) pondera que "as ações da administração baseadas no poder de polícia prescrevem em cinco anos";
	e) alega que "a presente tomada de contas restou instaurada em desrespeito a Instrução Normativa do Tribunal de Contas n. 71 de 28/11/2012, que prevê em seu artigo 6º, inciso II, a determinação de dispensa de instauração se passados mais de 10 anos da data de ocorrência do dano e a primeira notificação do responsável, o que ocorreu no caso em tela";
	f) entende que o Decreto 20.910/1932 prevê que "a punição administrativa não se sujeita à interrupção/suspensão de prazo prescricional".
Análise:
7.2.Ressalte-se, inicialmente, que a jurisprudência pacífica do TCU e do Supremo Tribunal Federal-STF é no sentido de que as ações de ressarcimento movidas pelo Estado contra os agentes causadores de danos ao erário são imprescritíveis, conforme enunciado da Súmula TCU 282, exarada em consonância com posicionamento do Plenário do STF, proferido em sede de mandado de segurança (MS 26.210-9/DF, Relator Ministro Ricardo Lewandowski) .
7.3.De igual sorte, não se pode alegar a prescrição do dever constitucional desta Corte de Contas em julgar as contas dos administradores e demais responsáveis que derem causa a perda, extravio ou outra irregularidade de que resulte prejuízo ao Erário, nos termos previstos no inciso II do art. 71 da Constituição Federal de 1988, competência que é diversa daquela prevista no inciso I, do mesmo artigo, de apreciar, mediante parecer prévio, as contas prestadas anualmente pelo Presidente da República.
7.4.No caso concreto, o TCU está exercendo seu poder-dever constitucional de apurar as irregularidades que resultem em prejuízo ao Erário, com o julgamento das contas dos responsáveis e quantificação do débito, além da aplicação da multa quando.
7.5.Relativamente às sanções previstas na Lei 8.443/1992, ressalta-se o posicionamento deste Tribunal. Nos autos de incidente de uniformização de jurisprudência (TC Processo 030.926/2015-7) , a prolação do Acórdão 1441/2016-TCU-Plenário, rel. Ministro Walton Alencar Rodrigues, assentou, em suma, que: (i) a pretensão punitiva do TCU subordina-se ao prazo geral de prescrição indicado no art. 205 do Código Civil (10 anos) e é contada a partir da data de ocorrência da irregularidade sancionada; (ii) o ato que ordenar a citação, a audiência ou oitiva da parte interrompe a prescrição; (iii) haverá suspensão da prescrição toda vez que o responsável apresentar elementos adicionais de defesa; (iv) a prescrição será aferida independentemente de alegação da parte; e (v) o entendimento do mencionado acórdão será aplicado de imediato aos processos novos e aos pendentes de decisão.
7.6.Posicionamento que foi observado na presente Tomada de Contas, por meio do qual as multas deixaram de ser aplicadas, haja vista a prescrição da pretensão punitiva, nos termos do Voto que fundamenta o Acórdão recorrido (peça 44, p. 3) : 
9. (...) Tendo em vista que transcorreram mais de dez anos desde o ato que ordenou a citação dos responsáveis, consumou-se a prescrição da pretensão punitiva deste Tribunal, não cabendo mais a aplicação das sanções previstas na Lei 8.443/1992 (multas, inabilitação para o exercício de cargo em comissão ou função de confiança na administração pública federal e declaração de inidoneidade do licitante fraudador) .
CONCLUSÃO
8.Das análises anteriores, conclui-se que:
	a)   a alegação apresentada pela recorrente, que se apoia no trâmite de processo judicial na 1ª Vara Federal de Porto Velho/RO, não se presta a elidir as graves irregularidades encontradas nesta tomada de contas, nem a obstaculizar a apuração empreendida;
	b) os fatos encontrados nesta tomada de contas permitem afirmar que a atuação da recorrente esteve eivada de má-fé;
	c) ações de ressarcimento movidas pelo Estado contra os agentes causadores de danos ao erário são imprescritíveis.
8.1.Ante o exposto,  não foi trazido aos autos nenhum argumento que detenha o condão de modificar o julgado de origem, Acórdão 2284/2019-TCU-Segunda Câmara, motivo por que este não está a merecer reforma, devendo ser, por consequência, prestigiado e mantido.  
PROPOSTA DE ENCAMINHAMENTO
9.Ante o exposto, submetem-se os autos à consideração superior, propondo-se, com fundamento nos arts. 32, inciso I e 33 da Lei 8.443/1992 e art. 285 do RI/TCU: 
a) conhecer do recurso de reconsideração interposto por Rosa Maria Nascimento Silva (CPF XXX.816.057-XX) e, no mérito, negar-lhe provimento;
b) dar ciência do Acórdão que for prolatado às entidades/órgãos interessados, ao Procurador-Chefe da Procuradoria da República em Rondônia e à recorrente, ressaltando-se que o Relatório e o Voto que o fundamentarem podem ser consultados no endereço www.tcu.gov/acordaos, no dia seguinte ao de sua oficialização."
3.	Concordando com o mérito e com a proposta da Serur, o Ministério Público junto ao Tribunal assim se manifestou (peça 80) :
"Em face do que restou apurado nos autos, o Ministério Público de Contas manifesta-se de acordo com a proposta de mérito oferecida pela Secretaria de Recursos, em pareceres uniformes, no sentido de o Tribunal (peças 78 e 79) :
a) conhecer do recurso de reconsideração (peça 56) interposto pela sra. Rosa Maria Nascimento Silva, ex-Presidente do TRT/14ª Região (Acre e Rondônia) , contra o Acórdão 2284/2019-TCU-Plenário (peça 43) , para, no mérito, negar-lhe provimento; 
b) dar ciência do acórdão que vier a ser prolatado às entidades/órgãos interessados, ao Procurador-Chefe da Procuradoria da República em Rondônia e à recorrente, ressaltando-se que o relatório e o voto que o fundamentarem podem ser consultados no endereço www.tcu.gov/acordaos.
Em acréscimo ao exame levado a termo pela unidade técnica especializada, o MP de Contas destaca precedentes da Jurisprudência Selecionada do TCU:
"Os processos de controle externo não se sujeitam à prescrição intercorrente do art. 1º, § 1º, da Lei 9.873/1999, uma vez que a atividade de controle exercida pelo TCU não se enquadra como exercício do poder de polícia do Estado." (Acórdão 1469/2019-TCU-Plenário e 851/2017-Plenário| Relator: AROLDO CEDRAZ) 
"Não se aplicam aos processos de controle externo os prazos prescricionais previstos em normas que regulam a ação punitiva movida pela Administração Pública Federal no exercício do poder de polícia (Lei 9.873/1999) , ou que disciplinam a cobrança de dívidas passivas da União, dos Estados e dos Municípios, (Decreto 20.910/1932) . Com relação a cobrança de débito, são imprescritíveis as ações de ressarcimento em favor do erário." (Acórdão 825/2014-TCU-Segunda Câmara | Relator: JOSÉ JORGE) 
"As disposições do art. 206 (prazos de prescrição) , § 5º, da Lei 10.406/2002 (Código Civil) e da Lei 9.873/1999  (prescrição para o exercício da ação punitiva pela Administração Pública Federal) não são aplicáveis ao processo de controle externo desenvolvido pelo TCU." (Acórdão 3242/2015-TCU-Primeira Câmara/Relator: BENJAMIN ZYMLER) 
É o Relatório.

8.1. João Carlos Bezerra da Silva (6262/OAB-AM), representando Dapalan-Móveis e Equipamentos Ltda.  
8.2. Nelson Pereira da Silva (4283/OAB-RO), representando Rosa Maria Nascimento Silva.
8.3. Heraldo Fróes Ramos (977/OAB-RO), representando Alfredo dos Santos Cunha.

Procurador Júlio Marcelo de Oliveira.

RECURSO DE RECONSIDERAÇÃO. TOMADA DE CONTAS ANUAL. CONHECIMENTO. RAZÕES RECURSAIS REJEITADAS. ARGUMENTOS INCAPAZES DE AFASTAR AS IRREGULARIDADES ATRIBUÍDAS À RECORRENTE. PROVIMENTO NEGADO. MANTIDOS OS TERMOS DO ACÓRDÃO RECORRIDO. CIÊNCIA.

TOMADA DE CONTAS (TC)

Secretaria de Recursos (Serur); Secretaria de Controle Externo da Administração do Estado (SecexAdmin).

Conforme consignado no Relatório precedente, este Recurso de Reconsideração foi interposto por Rosa Maria Nascimento Silva, ex-Presidente do Tribunal Regional do Trabalho da 14ª Região (TRT/14ª Região) , por meio do qual se insurge contra o Acórdão 2284/2019-TCU-Segunda Câmara, proferido por ocasião do julgamento da tomada de contas anual relativa ao exercício de 1995 do TRT/14ª Região.
2.	De início, cabe conhecer do recurso por estarem preenchidos os requisitos de admissibilidade previstos nos artigos 32, inciso I, e 33 da Lei Orgânica do Tribunal de Contas da União.
3.	Ao apresentar suas razões recursais, a Sra. Rosa Maria Nascimento Silva alegou, em síntese que: a) existe conexão "da presente ação com relação ao feito judicial n. 0002291-80.2007.4.01.4100, que tramita na 1ª Vara Federal de Porto Velho/RO, já que possuem comum pedido e causa de pedir", nos termos do art. 55 do Código de Processo Civil - CPC, o que constituiria fato impeditivo para a atuação desta Corte de Contas; b) a má-fé não pode ser presumida, mas deve ser comprovada, o que não aconteceu no caso concreto, em ofensa aos princípios constitucionais da ampla defesa e da inocência até prova em contrário; e c) ocorreu a prescrição inclusive quanto ao débito, uma vez que o "ressarcimento elencado nestes autos de Tomada de Contas se refere ao período compreendido entre 29/04/1994 a 08/04/1997" e "o último ato administrativo ocorrido foi em 08/04/1997, portanto, período superior a cinco anos até a data da propositura da presente lide, o que indica a incidência da prescrição, do direito da ação intentada".
4.	Observo que as razões recursais apresentadas pela Sra. Rosa Maria Nascimento Silva dizem respeito a questões amplamente sedimentadas na jurisprudência desta Corte de Contas, de modo que, desde logo, acolho e incorporo às minhas próprias razões de decidir o exame e os fundamentos da instrução da Serur, incluídos no relatório precedente, bem como os elementos de reforço adicionais constantes do Parecer do Ministério Público junto ao Tribunal, sem prejuízo dos breves destaques que farei adiante.
5.	Em relação à alegada conexão da matéria deste processo com a ação judicial 0002291-80.2007.4.01.4100, que tramita na 1ª Vara Federal de Porto Velho/RO, basta esclarecer que o andamento de processo na esfera judicial não vincula a decisão administrativa proferida pelo TCU, em razão do princípio da independência das instâncias. Conforme bem indicado pela Serur, somente a sentença absolutória no juízo criminal, fundada no reconhecimento da inexistência material do fato ou na negativa de autoria, tem habilidade para impedir a responsabilização civil e administrativa do agente, a exemplo do que foi assentado no Acórdão 6903/2018-TCU-Segunda Câmara, de relatoria da Ministra Ana Arraes.
6.	Quanto à questão da boa ou da má-fé, é importante destacar que, até pela natureza dos processos neste Tribunal, na maioria das vezes, revela-se difícil a avaliação da boa ou da má-fé por parte dos responsáveis. Em geral, as análises feitas pelo Tribunal prescindem de se entrar na pantanosa seara da existência de boa-fé, de má-fé, de dolo etc., com exceção das repercussões expostas nos §§2º, 3º e 6º do art. 202 do Regimento Interno. Logo, tal fato é irrelevante, uma vez que a ação dolosa, por si só, não é conditio sine qua non para imputação de responsabilidade a gestores jurisdicionados a esta Corte.
7.	Entretanto, como registrado pela Secretaria de Recursos, ao examinar a conduta da Sra. Rosa Maria Nascimento Silva, o voto condutor do julgado recorrido trouxe diversos elementos de convicção para se afirmar a má-fé da recorrente, senão vejamos:
"17. No tocante ao aspecto da boa ou má-fé dos responsáveis Rosa Maria Nascimento Silva e Alfredo dos Santos Cunha, oportuno trazer ao voto trecho da análise constante do despacho do Secretário da unidade técnica (Sec-RO) , datado de 17 de janeiro de 2006 (peça 17, p. 38-39) , in verbis:
"... De fato, são irregulares os atos de gestão praticados pela Exma. Sra. Juíza Rosa Maria Nascimento Silva e pelo ex-Diretor-Geral Sr. Alfredo dos Santos Cunha. Detenho-me em dois pontos que merecem destaque, a saber, a avaliação quanto à boa/má-fé envolvida nos atos praticados e a desnecessidade de se aguardar o desfecho de outros processos que afetam o mérito das presentes contas.
No que se refere à análise da boa ou má-fé, reforço que os atos da magistrada em questão não configuram o caso de não-comprovação da boa-fé, mas de efetiva caracterização de má-fé. O entendimento mais apropriado do artigo 3° da Decisão Normativa-TCU n° 035/2000, é a de que a não configuração objetiva da boa-fé dos responsáveis já constitui razão suficiente para se proferir, desde lago, o julgamento pela irregularidade das contas (Acórdão 93/2004-TCU-Plenário) . Com muito mais propriedade, portanto, pode-se partir para a irregularidade das contas julgadas se confirmada a presença da má-fé.
Não resta dúvida quanto à má-fé da Exma. Sra. Juíza Rosa Maria Nascimento Silva. Primeiro, em relação à reiteração de procedimento licitatório já impugnado pelo TCU. Como visto, mesmo após cientificada da irregularidade, a Juíza-Presidente voltou a insistir na compra de bens cuja aquisição encontrava-se vedada pela Lei Orçamentaria Anual, além de superfaturada. Também é mais do que caracterizada a sua má-fé em relação à reiterada prática de nepotismo, a qual chega a beirar a insensatez, vez que a magistrada empregou, praticamente, toda a sua família (marido, filho, filha, sobrinha) além das famílias dos demais magistrados (mãe de juiz, irmã de juíza, filho de juíza) , sem a menor consideração por decisão eminentemente moralizadora, proferida por esta Corte de Contas, nem pelos mais elementares princípios da administração pública, em especial os da moralidade e impessoalidade.
Não se pode compreender outra causa que não a deliberada má-fé, também, pela imoralíssima distribuição de quotas de combustível aos magistrados, com o requinte de diferenciar entre presidente e demais pares, togados e não-togados. Verdadeiro absurdo, privilégio inaceitável e nefasto concedido aos juízes daquele Regional Trabalhista, às expensas do dinheiro do contribuinte. Comportamento típico de quem confunde o bem público com o bem privado e insiste em obter proveito próprio com dinheiro público. Violação direta dos princípios da legalidade na Administração Pública e da moralidade.
No que se refere ao Sr. Alfredo dos Santos Cunha, ex-Diretor-Geral, não resta comprovada a boa-fé. Nenhuma evidência de boas intenções foi trazida aos autos em suas a1egações de defesa quanto ao superfaturamento na aquisição das poltronas da firma Dapalan. Também, não restou esclarecida a razão que o levou a concordar com a inexigibilidade de licitação. Observação similar vale para a juíza-presidente, cuja má-fé, em diversos outros atos praticados, já é patente". (ênfases acrescidas) 
8.	Com base nesses mesmos fundamentos, entendo que não há como acolher as razões recursais da recorrente no que diz respeito à ausência de demonstração de má-fé no julgado recorrido.
9.	Sobre a alegada prescrição, cabe informar que a matéria teve a jurisprudência uniformizada por esta Corte, por meio do Acórdão 1441/2016-TCU-Plenário, tendo sido este o fundamento para a não aplicação das sanções previstas na Lei 8.443/1992 e cabíveis em relação à recorrente (multas, inabilitação para o exercício de cargo em comissão ou função de confiança na administração pública federal) .
10.	No tocante ao débito, que levou à irregularidade das contas da recorrente, como bem apontou a Serur, "a jurisprudência pacífica do TCU e do Supremo Tribunal Federal-STF é no sentido de que as ações de ressarcimento movidas pelo Estado contra os agentes causadores de danos ao erário são imprescritíveis, conforme enunciado da Súmula TCU 282, exarada em consonância com posicionamento do Plenário do STF, proferido em sede de mandado de segurança (MS 26.210-9/DF, Relator Ministro Ricardo Lewandowski) ".
11.	Pertinente, ainda, as considerações adicionais apresentadas pelo douto Procurador Júlio Marcelo, nos seguintes termos:
"Em acréscimo ao exame levado a termo pela unidade técnica especializada, o MP de Contas destaca precedentes da Jurisprudência Selecionada do TCU:
"Os processos de controle externo não se sujeitam à prescrição intercorrente do art. 1º, § 1º, da Lei 9.873/1999, uma vez que a atividade de controle exercida pelo TCU não se enquadra como exercício do poder de polícia do Estado." (Acórdão 1469/2019-TCU-Plenário e 851/2017-Plenário| Relator: AROLDO CEDRAZ) 
"Não se aplicam aos processos de controle externo os prazos prescricionais previstos em normas que regulam a ação punitiva movida pela Administração Pública Federal no exercício do poder de polícia (Lei 9.873/1999) , ou que disciplinam a cobrança de dívidas passivas da União, dos Estados e dos Municípios, (Decreto 20.910/1932) . Com relação a cobrança de débito, são imprescritíveis as ações de ressarcimento em favor do erário." (Acórdão 825/2014-TCU-Segunda Câmara | Relator: JOSÉ JORGE) 
"As disposições do art. 206 (prazos de prescrição) , § 5º, da Lei 10.406/2002 (Código Civil) e da Lei 9.873/1999  (prescrição para o exercício da ação punitiva pela Administração Pública Federal) não são aplicáveis ao processo de controle externo desenvolvido pelo TCU." (Acórdão 3242/2015-TCU-Primeira Câmara | Relator: BENJAMIN ZYMLER) 
	Isso posto, ausentes quaisquer razões para alteração do julgado recorrido, VOTO pela adoção da deliberação que submeto ao escrutínio deste Colegiado.
TCU, Sala das Sessões Ministro Luciano Brandão Alves de Souza, em 6 de abril de 2020.
AROLDO CEDRAZ 
Relator